臺灣高等法院民事判決　　　　　　　　 94年度重上字第109號
上　 訴　人　戊○○
　　　　　　　　　　　　 號
上　訴 　人　庚○○
上　訴 　人　己○○
上　訴 　人　丁○○
上　訴 　人　丙○○
上　訴 　人　甲○○
上　訴 　人　乙○○
　　　　　　　　　　　 　號
上列7人共同
訴訟代 理人　李達夫律師
被 上 訴 人　台灣土地銀行股份有限公司
　　　　　　　　　　　 設台北市○○路46號
法定代 理人　張義雄　　住同上
訴訟代 理人　吳美育　　住台北縣永和市○○路33號
訴訟代 理人　呂銀海　　住同上
訴訟代 理人　吳仁鏞　　住同上
上列當事人間請求塗銷所有權移轉登記等事件，上訴人對於中華
民國93年10月28日臺灣臺北地方法院93年度重訴字第746號第一
審判決提起上訴，本院於94年5月18日言詞辯論終結，判決如下
：
    主  文
上訴駁回。
第二審訴訟費用由上訴人負擔。
    事  實
壹、上訴人方面：
一、聲明：
　(一)原判決廢棄。
　(二)被上訴人在原審之訴駁回。
二、陳述：除與原判決記載相同者，茲引用外，補稱略以：
  (一)由申請土地權利變更登記時應備文件觀之，於買賣及贈與情
    況下，地政機關依照申請人之申請完成土地權利變更登記時
    ，土地登記簿上所載之「原因發生日期」恆為土地買賣所有
    權移轉契約書或土地所有權移轉契約書等物權契約之日期；
    況申請土地權利變更登記時，既毋庸提出買賣或贈與等債權
    契約，地政機關即無從知悉買賣或契約成立之日期，故土地
    登記簿所在之原因發生日期，自不可能為買賣或贈與等債權
    契約成立之日期。
  (二)原判決誤解土地登記簿上「原因發生日期」之真義：本件上
    訴人戊○○與其餘上訴人間於民國（下同）91年12月27日簽
    立系爭土地贈與所有權移轉契約書（即書面物權契約書），
    並依規定於土地登記申請書上填寫原因發生日期「91年12月
    27日」，新店地政事務所於92年3月13日收件辦理，翌日辦
    理完成。因此，系爭土地登記簿所載原因發生日期即上訴人
    間土地贈與所有權移轉契約書即物權契約之日期。原審忽略
    土地登記規則且不了解土地登記實務作業，逕為不利上訴人
    之判決，即屬違誤。
  (三)原判決未說明被上訴人保證債權成立之時日：1.依最高法院
    62年台上字第2609號判例、19年上字第159號判例意旨，債
    權人依據民法第244條所得撤銷之債務人行為，以債權成立
    後債務人所為之行為為限。本件被上訴人原審起訴時先稱，
    上訴人戊○○於85年1月29日立具保證書，為第三人即主債
    務人陳幼嫻擔任貸款保證人，次僅略稱陳幼嫻自91年12月起
    即未能還款，並經其於92年1月30日轉為催收款項云云，惟
    被上訴人始終未能說明上訴人保證債權究竟於何時成立，原
    審未審酌至此，其判決理由自有不備。
  (四)上訴人戊○○簽立贈與承諾書之始末：1.上訴人戊○○最初
    於其80歲生日即80年12月18日當天，簽立贈與承諾書予其子
    女即上訴人庚○○、己○○、甲○○、乙○○及訴外人曾繁
    文、曾繁富等六人，每人持份各1/6，並預定於其90歲生日
    辦理過戶，承諾贈與標的座落於台北縣新店安坑段下城小段
    210、209、119、169-6等地號土地，此屬第一次承諾書。嗣
    後因上訴仁德之210地號土地有徵收與分割情事，乃另立承
    諾書，即第二次承諾書。2.由於上訴人戊○○高齡93歲，對
    於十餘年前後兩次承諾書之具體細節與確實時間，難免記憶
    不清或細節出入。上訴人等及其他相關當事人，均為欠缺法
    律專業者，其得知原210地號土地業經分割成數筆土地，即
    唯恐第一次承諾書不夠周延，遂採列舉方式將210-4、210-1
    1、210-14、210-15等土地為贈與標的成立第二次承諾書，
    且上訴人自作聰明以為第二次承諾書既係補充第一次承諾書
    ，自應標示與第一次承諾書相同日期，此參酌上訴人等年齡
    與背景，亦非完全不可能尋得其贈與之本意。
貳、被上訴人方面：
一、聲明：上訴駁回。
二、陳述：除與原判決記載相同者，茲引用外，補稱略以：
　(一)上訴人主張被上訴人未說明系爭保證時點為何，惟：上訴人
    戊○○於85年1月29日成立本件連帶保證關係，依最高法院7
    6年度台上字第2381號判例意旨、民法第273條第1項規定，
    被上訴人得直接對上訴人戊○○請求履行債務。上訴人猶主
    張依保證規定，須主債務人不履行債務時，始代為履行云云
    ，顯屬誤解上訴人戊○○之法律關係。
  (二)關於上訴人戊○○自陳簽立贈與承諾書之始末，仍不足解釋
    下列矛盾：1.被上訴人於原審提出「土地登記簿謄本」記載
    210-11地號土地於85年6月25日始由210-4地號土地分割出。
    210-15地號土地則於90年12月10日始由210-4地號土地分割
    出。210 -14地號土地於90年12月10日始由210地號土地分割
    出。則上訴人主張第二次承諾書乃上訴人戊○○於80年12月
    1日8日簽立，顯見上訴人主張實屬不可能。2.上訴人改主張
    戊○○於80年12月18日書立第一次承諾書，於85年間發覺土
    地分割等情事，為補充第一次承諾書之不足，乃以同一日期
    書立第二次承諾書補充之。但本案土地85年尚未過戶，上訴
    人戊○○縱於85年另立書面贈與亦不致產生爭議，何必倒填
    80年12月18日為承諾書日期？何況210-15、210-14二筆土地
    係於90年12月10日始分割出，上訴人戊○○於85年仍不可能
    預知此等土地將因分割產生。
    理  由
一、被上訴人之法定代理人於93年7月26日變更為張義雄，並已
    依法承受訴訟，核先敘明。
二、被上訴人主張：訴外人陳幼嫻於85年1月29日，邀同上訴人
    戊○○為連帶保證人，向被上訴人借款1100萬元，到期日為
    105年1月29日，分為240期，每期1個月，自第1期至第36 期
    只付利息不還本金，第37期起平均攤還本息。利息按被上訴
    人牌告基本放款利率7.7%加6碼（每碼為0.25%），即以年利
    率9.2%計息；嗣後隨被上訴人牌告基本放款利率調整而調整
    ，被上訴人並得每3個月依當時「放款利率加減碼標準」檢
    討調整加減碼數後，重新計算利率。逾期償付本息時，除按
    約定利率計付遲延利息外，逾期6個月以內按約定利率1成，
    逾期6個月以上者，另就超過部分按約定利率2 成加付違約
    金。借款人如有一期未履行，即視為全部到期。陳幼嫻自91
    年1月起繳息即不正常，同年12月後即未再還款，並經被上
    訴人於92年1月30日轉為催收款項。92年4月28日，被上訴人
    聲請台灣板橋地方法院就該筆借款擔保品聲請強制執行，於
    92年12月23日以672萬5700拍定，陳幼嫻尚欠本金489萬4976
    元及自92年12月31日起之利息及違約金。上訴人戊○○就此
    等款項應負連帶保證責任。然而戊○○於91年知悉陳幼嫻繳
    款不正常後，竟於91年12月27 日以損害被上訴人債權為目
    的，將原判決附表所示不動產（下稱：本件土地）贈與上訴
    人庚○○、己○○、丁○○、甲○○、丙○○、乙○○6人
    （以下合稱：庚○○6人），並於92年3月14日以贈與為原因
    之辦妥所有權移轉登記。被上訴人於93年1月9日至中和地政
    事務所申請戊○○不動產謄本時，始發覺此情。陳幼嫻名下
    雖尚有台北縣板橋市○○段第660地號土地所有權（權利範
    圍2分之1），惟該土地經台灣板橋地方法院92年執助第1796
    號強制執行事件執行，於93年4月22日以452萬為底價，公告
    3個月迄今尚無人應買。因該土地現作巷道使用，應不會有
    人應買；即使有人應買，扣除增值稅107萬1482元後，僅餘
    344萬8518元。該案債權人除被上訴人之外（債權額489萬元
    ），尚有聯邦商業銀行桃鶯分行（債權額為1657萬元）、台
    新商業銀行南京東路分行（債權額156萬元）、台灣土地銀
    行三峽分行（債權額407萬元），被上訴人債權僅占18%，至
    多僅能受償62萬零733元（3,448,518元×18﹪=620,733元）
    。連帶保證人戊○○財產即為被上訴人之擔保，其將原判決
    附表不動產贈與庚○○6人，在客觀上害及被上訴人債權，
    爰依民法第244條第1項規定訴請撤銷上述贈與、移轉行為。
三、上訴人則以：
(一)債權人依據民法第244條所得撤銷之債務人行為，以債權成
    立後債務人所為之行為為限，若債務人之行為係在債權成立
    之前所為者，即不得為撤銷權行使之對象，此有最高法院62
    年臺上字2609號判例可稽。次按，債務人基於債權成立前既
    存之他一法律關係（債權行為），於債權成立後履行者，債
    權人對於債務人之該履行行為（物權行為或準物權行為）亦
    不得行使撤銷權，此亦有最高法院55年臺上字第2839號判例
    可稽。本件上訴人相互間之親屬關係為：戊○○出生于1年
    12月18日，如今高齡92餘歲，與配偶曾黃金嬰共育有4男2女
    ，即長男庚○○、次男曾繁文、男曾繁富、肆男己○○、
    長女甲○○及次女乙○○。上訴人丁○○為曾繁富之長男，
    上訴人丙○○則為曾繁文之長男。戊○○早于80年12月18日
    即承諾將本件土地贈與其子女如下：
  (1)按80年12月18日戊○○80歲壽辰時，承諾將其名下所有之
    本件土地（即座落台北縣新店市○○段下城小段210之4、
    210之11、210之14及210之15等地號土地）贈與其4子2女，
    每人持分各6分之1，並預定於其90歲壽辰時辦理過戶。
  (2)戊○○亦同時承諾將其名下所有座落新店市○○路○段247巷
    40號祖厝及所屬基地贈與配偶曾黃金嬰，俟其與配偶雙雙百
    年之後，再由長孫與4子共同繼承（2女除外），亦應世代保
    留，不得出售予外人。
  (3)前揭80年12月18日之贈與承諾書，即係贈與契約，本件土地
    于91年12月27日申請辦理移轉過戶，係其履行行為。90年12
    月18日，戊○○歡度90歲壽辰後，一再催促其子女辦理本件
    土地之移轉過戶手續，眾子女乃共同于九91年12月27日申辦
    過戶。其間因曾繁文將其受贈部分轉贈與其子丙○○、曾繁
    富將其受贈部分轉贈其子丁○○，故過戶時逕以庚○○、己
    ○○、甲○○、丁○○、丙○○及乙○○等6人為受贈人，
    每人持分各6分之1，于92年3月14日辦妥登記為共有人。
  (4)申請過戶時，依法應附具地政實務上所稱之「不動產所有權
    移轉契約書」；至於土地登記謄本上所載之「原因發生日期
    」，恒指「不動產所有權移轉契約書」上所載之日期，非指
    其原因債權行為（或買賣或贈與等）之發生日期。由於本件
    土地過戶時，其「不動產所有權移轉契約書」上所載日期為
    91年12月27日，故移轉登記之「原因發生日期」自亦記載為
    91年12月27日。因此，共同上訴人間之贈與行為係成立于80
    年12月18日，而91年12月27日則為履行該贈與行為之日期，
    被上訴人顯係誤會贈與行為係91年12月27日。被上訴人訴請
    撤銷91年12月27日之「贈與行為」及92年3月14日之「移轉
    行為」；但是91年12月27日之行為，實際上為履行戊○○80
    年12月18日贈與契約，被上訴人自無從撤銷上述贈與與移轉
    行為，亦不得要求塗銷登記。
(二)戊○○初於80年12月18日承諾贈與，嗣因得知部分土地已經
    政府依法徵收及逕行分割，乃於85年間補正其承諾書：
  (1)戊○○立書贈與土地乙節，因事隔業有十餘年，相關當事人
    之記憶均已不甚清晰，致先前陳述略與事實有所出入，應更
    正如後。
  (2)戊○○確于80歲壽辰即80年12月18日當天，立書承諾贈與其
    名下土地予子女。標的則為座落台北縣新店市○○段下城小
    段210、209、119及169之6等地號土地；此有當時書立之承
    諾書（即第1次承諾書）可稽。至於上訴人稍早所舉承諾書
    ，乃其後補正之承諾書（即第2次承諾書）。
  (3)本件210之4、之11、之14、之15等4筆土地，均係經由原210
    地號土地（面積3249平方公尺）分割而來，時間分別為90年
    12月10日、85年6月25日、90年12月10日、90年12月10日。
  (4)戊○○於80年12月18日立具第1次承諾書時，本意將名下所
    有土地贈與子女，因無心之過，未注意當時210號土地已在
    68年1月15日已逕行分割為210、210之4、210之5及210之6等
    4筆土地；且119地號土地之權利範圍僅有持分243分之4，亦
    早在72年6月24日即已贈與登記予庚○○。故第1次承諾書記
    載贈與標的仍為分割前之210、209、119及169之6等4筆。
  (5)立具第1次承諾書後數年即85年初，戊○○因政府徵收通知
    才知悉上述分割事宜，且210地號土地又遭分割為210、之9
    及之14等3筆土地，210之4再細分為210之4、之10、之11及
    之15等4筆土地，210之5地號亦將再度分割為210之5及之12
    等兩筆土地。戊○○唯恐第1次承諾書記載之贈與標的不夠
    週延，乃再補充書立第2次承諾書，以本件土地為贈與標的
    （事實上，第2次承諾書依然漏列210之5地號土地）。由於
    相關人均欠缺法律專業知識之故，兀自以為第2次承諾書既
    係為了補充第1次承諾書之不足，故第2次承諾書之立書日期
    當然應與第1次承諾書之日期相同；此點不無瑕疵。但是第
    2次承諾書並非杜撰。
(三)第2次承諾書雖係戊○○主觀上為了補充第1次承諾書之不足
    而書立，但若針對本件土地觀之，第1次承諾書所載之贈與
    標的實際上足以涵蓋第2次承諾書所載標的；戊○○唯恐第1
    次承諾書不夠周延，實不免多慮。第1次承諾書所載贈與標
    的實際上又仍足以涵蓋第2次承諾書所載贈與標的，則第1次
    與第2次承諾書自應視為同一且單一之贈與行為。被上訴人
    不得主張民法第244條撤銷權。
四、兩造不爭執之點：
(一)戊○○擔任第三人陳幼嫻之借款連帶保證人，陳幼嫻前向被
    上訴人借款1100萬元，但陳幼嫻自91年1月繳息即不正常，
    同年12月後即未能還款，經被上訴人聲請強制執行，目前積
    欠被上訴人489萬4976元及自92年12月31日起之利息及違約
    金。
(二)陳幼嫻名下雖尚有台北縣板橋市○○段660地號土地所有權
    （權利範圍應有部份2分之1），經台灣板橋地方法院92年執
    助第1796號強制執行事件執行，於93年4月22日以452萬為底
    價，公告3個月迄今尚無人應買。被上訴人489萬4976元債權
    僅占該案債權總額18%；上述土地縱由第3人以法院公告底價
    應買，被上訴人至多僅能受償62萬零733元（3,448,518元×
    18﹪=620,733元）。
(三)本件土地所有權於92年3月14日，由戊○○以贈與為原因而
    移轉登記於庚○○6人；土地登記簿謄本記載「原因發生日
    期」為91年12月27日。被上訴人於93年1月9日至中和地政事
    務所申請戊○○不動產謄本時，得知此情。
    以上事實，為兩造所不爭執，並有借據及授信約定書、借款
    往來交易明細、帳卡、92年板金拍第940號分配表、台灣板
    橋地方法院92年執助字第1796號通知函、土地登記謄本12紙
    、財團法人金融聯合徵信中心查詢單等影本在卷可稽，自堪
    信為真實。
五、兩造爭執之點：
(一)上訴人戊○○於92年3月14日將本件土地所有權移轉予上訴
    人庚○○6人，其原因發生日期為何時？
(二)被上訴人得否依民法第244條第1項規定，以債務人所為之無
    償行為，有害及債權，而聲請法院撤銷系爭贈與行為？
六、關於上訴人戊○○於92年3月14日將本件土地所有權移轉予
    上訴人庚○○6人，其原因發生日期為何時？
(一)按當事人主張有利於己之事實者，就其事實有舉證之責任，
    民事訴訟法第277條定有明文。上訴人丙○○、乙○○辯稱
    移轉登記原因並非91年12月27日云云；惟未能說明92年3 月
    14日所有權移轉登記時，何以上訴人填寫91年12月27日，而
    未填寫80年12月18日（書立承諾書之日），復未能舉證以實
    其說，其空言土地登記謄本上所載之「原因發生日期」，恒
    指「不動產所有權移轉契約書」上所載之日期，而非原因債
    權行為（買賣或贈與等）之實際發生日期，即非可取。
(二)再依被上訴人所提出土地登記簿謄本記載，210之4號土地於
    85年6月25日始分割出本件210之11號土地；90年12月10日分
    割出本件210之15號土地；另筆210土地則於90年12月10日始
    分割出本件210之14號土地。然而上訴人93年7月20日答辯狀
    所引用戊○○80年12月18日承諾書（見原審被證一，即上訴
    人所稱第2次承諾書），其上竟記載85年、90年始出現之210
    之11、14、15等3筆土地，實屬不可能。
(三)上訴人雖於93年9月6日改稱戊○○於80年12月18日即書立第
    1次承諾書贈與名下土地予子女（見原審被證2）；在85年後
    發覺土地分割等情事，為補充第1次承諾書之不足，乃以同
    一日期書立被證1「第2次承諾書」以補充之。惟如土地登記
    簿謄本所載，本件土地於85年尚未過戶，戊○○縱於85年另
    立書面贈與亦不致產生爭議，何必倒填80年12月18日為承諾
    書日期？況且，210之14、15係90年12月10日始分割，戊○
    ○在85年間仍然不可能預知此等土地將因分割產生。丙○○
    、乙○○所述前後矛盾，自無可採，應以土地登記簿謄本所
    載91年12月27日為贈與原因發生日期。
七、關於被上訴人得否依民法第244條第1項規定，以債務人所為
    之無償行為，有害及債權，而聲請法院撤銷系爭贈與行為？
(一)按民法第244條第1項規定，債務人所為之無償行為，有害及
    債權者，債權人得聲請法院撤銷之。同法第739條規定，稱
    保證者，謂當事人約定，一方於他方之債務人不履行債務時
    ，由其代負履行責任之契約。被上訴人對於陳幼嫻仍有489
    萬4976元債權及自92年12月31日起之利息及違約金未受償；
    且被上訴人在台灣板橋地方法院92年執助第1796號強制執行
    事件，至多受償62萬零733元，戊○○係陳幼嫻連帶保證人
    ，已如上述。則被上訴人有對戊○○連帶求償之必要，戊○
    ○竟在91年、92年分別將本件土地贈與、移轉登記予庚○○
    6人，顯然害及被上訴人債權。被上訴人得依民法第244條第
    1項撤銷上述法律行為。
(二)上訴人另主張被上訴人未說明系爭保證時點為何，惟按連帶
    保證人，即屬民法第273條所稱之連帶債務人。債權人自得
    直接對之為履行債務之請求(最高法院76年度台上字第2381
    號判例意旨參照)。經查上訴人戊○○於85年1月29日成立本
    件連帶保證關係，已如上述，則被上訴人自得直接對上訴人
    戊○○請求履行債務。上訴人猶主張依保證規定，須主債務
    人不履行債務時，始代為履行云云，顯屬無據。
八、綜上所述，被上訴人依據民法第244條第1項提起本訴，請求
    撤銷主文第1項之贈與、所有權移轉行為，訴請上訴人 (一)
    戊○○與上訴人庚○○、己○○、丁○○、甲○○、丙○○
    、乙○○間，就如原判決附表所示不動產於91年12月27日所
    為贈與行為、92年3月14日所為所有權移轉行為，應予撤銷
    。(二)上訴人庚○○、己○○、丁○○、甲○○、丙○○、
    乙○○應塗銷如原判決附表所示不動產於92年3月14日所為
    之所有權移轉登記，核無不合，應予准許。再者，依民法第
    244條第1項規定，上訴人就上述事項並非連帶債務人，僅係
    共同債務人，為共同訴訟人，依民事訴訟法第85條第1項規
    定上訴人應按其人數平均負擔訴訟費用。原審因而為被上訴
    人勝訴之判決，於法並無違誤。上訴意旨指摘原判決不當，
    求予廢棄改判，為無理由，應予駁回。
九、本件事證已臻明確，兩造其餘主張及舉證，與本件判決結果
    無涉，毋庸一一審酌，併予敘明。
十、據上論結，本件上訴為無理由，依民事訴訟法第449條第1項
    、第78條、第85條第1項前段，判決如主文。
中　　華　　民　　國　　94　　年　　6 　　月　　 1  　日
                  民事第八庭審判長法  官 李瓊蔭
                                  法  官 游明仁
                                  法  官 魏麗娟
正本係照原本作成。
如不服本判決，應於送達後20日內向本院提出上訴書狀，其未表
明上訴理由者，應於提出上訴後20日內向本院補提理由書狀（均
須按他造當事人之人數附繕本）上訴時應提出委任律師或具有律
師資格之人之委任狀；委任有律師資格者，另應附具律師資格證
書及釋明委任人與受任人有民事訴訟法第466條之一第一項但書
或第二項（詳附註）所定關係之釋明文書影本。
中　　華　　民　　國　　94　　年　　6 　　月　　 3  　日
                                  書記官 曾瓊安
附註：
民事訴訟法第四百六十六條之一（第一項、第二項）：
對於第二審判決上訴，上訴人應委任律師為訴訟代理人。但上訴
人或其他法定代理人具有律師資格者，不在此限。
上訴人之配偶、三親等內之血親、二親等內之姻親，或上訴人為
法人、中央或地方機關時，其所屬專任人員具有律師資格並經法
院認為適當者，亦得為第三審訴訟代理人。
